【裁判字號】    99,交聲,230
【裁判日期】    991223
【裁判案由】    違反道路交通管理處罰條例聲明異議
【裁判全文】
臺灣雲林地方法院交通事件裁定         99年度交聲字第230號
移送機關即
原處分機關  交通部公路總局嘉義區監理所
異  議  人
即受處分人  黃鵬鴻
上列異議人即受處分人因違反道路交通管理處罰條例案件，對於
交通部公路總局嘉義區監理所於民國99年11月9 日所為之嘉監裁
字第裁70-KAI041763號裁決處分（舉發違反道路交通管理事件通
知單：雲林縣警察局98年2 月24日雲警交字第KAI041763 號），
聲明異議，本院裁定如下：
    主  文
原處分撤銷。
黃鵬鴻汽車駕駛人，駕駛汽車經測試檢定酒精濃度超過規定標準
，處罰鍰新臺幣貳萬伍仟元，壹年內禁止考領重型機車駕駛執照
，並應接受道路交通安全講習。
    理  由
一、原處分意旨略以：異議人即受處分人黃鵬鴻於民國98年2 月
    23日晚上11時，在雲林縣北港鎮某友人住處飲酒後，已達不
    能安全駕駛動力交通工具之程度，仍於翌日（24日）凌晨1
    時許，無照騎乘車號KB5-870 號重型機車返家。嗣於同日凌
    晨1 時35分許，行經雲林縣北港鎮○○里○○路84號前，因
    不勝酒力，控制力減弱致撞擊停放於路旁之EP-9325 號小客
    車而人車倒地，送醫後，經警方對其施以抽血檢驗，測得其
    血液中酒精濃度達250mg/dl，換算為以酒精濃度測定器採測
    得其呼氣所含酒精濃度為每公升1.25毫克，顯達已不能安全
    駕駛動力交通工具之程度，為警掣單舉發，嗣經原處分機關
    於99年11月9 日依道路交通管理處罰條例第35條第1 項第1
    款、第24條第1 項第2 款、第67條及違反道路交通管理事件
    統一裁罰基準表逕行裁處異議人罰鍰新臺幣（下同）45,000
    元、禁止考領駕駛執照1 年並施以道路安全講習等語。
二、聲明異議意旨略以：其於98年2 月24日凌晨1 時35分許，酒
    後駕車之犯行，業經臺灣雲林地方法院檢察署（下稱雲林地
    檢署）檢察官為緩起訴處分，且於緩起訴期間已繳納公益金
    20,000元。惟其於99年11月9 日，另經監理機關因本件酒駕
    案件而裁決罰鍰45,000元，有一罪兩罰之疑異，且此筆罰鍰
    使其家計負擔更為沈重等語，爰依法聲明異議等語。
三、按汽車（含機車腳踏車，下同）駕駛人飲用酒類或其他類似
    物後其吐氣所含酒精濃度超過每公升0.25毫克或血液中酒精
    濃度超過0.05％以上，不得駕車，道路交通安全規則第114
    條第2 款定有明文；又汽車駕駛人，駕駛汽車經測試檢定有
    酒精濃度超過規定標準之情形者，處15,000元以上60,000元
    以下罰鍰，並當場移置保管該汽車及吊扣其駕駛執照1 年，
    並應接受道路交通安全講習；再汽車駕駛人違反本條例（即
    道路交通管理處罰條例) 規定，應受吊扣駕駛執照處分，於
    汽車駕駛人係無駕駛執照駕車者，在所規定最長吊扣期間內
    ，不得考領駕駛執照，道路交通管理處罰條例第35條第1 項
    第1 款、第24條第1 項第2 款及第67條第6 項，亦定有明文
    。
四、經查：
  (一)異議人之酒後駕車係一個交通違規行為，有關該違規行為處
    罰效果之罰鍰、禁止考領駕駛執照1 年，並應參加道路交通
    安全講習等，係依據同一法律規定（即道路交通管理處罰條
    例第35條第1 項、第67條第6 項及第24條第1 項第2 款）所
    為之處罰，其處罰方式雖有三種，但實際上為單一處分，無
    法割裂，與該項交通違規行為是否存在亦均無從分離，法院
    於審理時，應先確定異議人是否確有交通違規行為事實，再
    決定原處分機關所適用之法律有無錯誤。從而，異議人雖僅
    就罰鍰部分聲明異議，其餘處罰部分並未提及，惟該禁止考
    領駕駛執照1 年及施以道路交通安全講習部分，與其交通違
    規行為是否存在既無從分離，法院自應全部予以審理（臺灣
    高等法院98年法律座談會第23號提案研討結果參照），合先
    敘明。
  (二)本件異議人於上揭時、地酒後駕車，經抽血檢測發現其血液
    中酒精濃度為250mg/dl（換算呼氣酒精濃度為1.25MG/L），
    為警掣單舉發等情，為異議人所不爭執，而其所涉犯刑法第
    185 條之3 公共危險罪，業經雲林地檢署檢察官於98年5 月
    11日，以98年度偵字第1484號為緩起訴處分，諭知緩起訴期
    間1 年，異議人應向雲林縣觀護志工協進會支付20,000元，
    並參加該署觀護人室舉辦之「酒醉駕車團體輔導」1 場，且
    緩起訴期間內不得再有酒醉駕車之行為。嗣依職權送請再議
    ，經臺灣高等法院臺南分院檢察署檢察長於98年5 月27日，
    以98年度上職議字第2047號處分書駁回再議確定，異議人分
    別於98年6 月19日支付緩起訴處分金20,000元，另於98年7
    月23日參加「酒醉駕車團體輔導」1 場次，而前開緩起訴並
    於99年5 月25日期滿未經撤銷等情，有舉發單、裁決書及臺
    灣高等法院被告前案紀錄表等附卷可稽，並經本院依職權調
    閱上開卷宗核閱無訛。是異議人飲酒後酒精濃度超過規定標
    準駕駛動力交通工具為警查獲，而受緩起訴處分期滿未經撤
    銷，並已履行負擔完畢之事實，均堪認定。
  (三)關於罰鍰部分：
    1.按94年2 月5 日公布，於95年2 月5 日施行之行政罰法第
      26條規定：「一行為同時觸犯刑事法律及違反行政法上義
      務規定者，依刑事法律處罰之。但其行為應處以其他種類
      行政罰或得沒入之物而未經法院宣告沒收者，亦得裁處之
      。前項行為如經不起訴處分或為無罪、免訴、不受理、不
      付審理之裁判確定者，得依違反行政法上義務規定裁處之
      」。又其他種類行政罰，係指違反行政法上之義務應受「
      裁罰性」之「不利處分」，依行政罰法第2 條規定，包括
      限制或禁止行為之吊扣證照處分及警告性之講習處分在內
      。究其立法目的，一行為同時觸犯刑事法律及違反行政法
      上義務規定時，由於刑罰與行政罰同屬對不法行為之制裁
      ，而刑罰之懲罰作用較強，故依刑事法律處罰，即足資警
      惕時，實無一事二罰再處行政罰之必要；且刑事法律處罰
      ，由法院依法定程序為之，較符合正當法律秩序，應予優
      先適用，但罰鍰以外之沒入或其他種類行政罰，因兼具維
      護公共秩序之作用，為達行政目的，行政機關仍得併予裁
      處。
    2.緩起訴期間內，有下列情形之一者，檢察官得依職權或依
      告訴人之聲請撤銷原處分，繼續偵查或起訴：於期間內
      故意更犯有期徒刑以上刑之罪，經檢察官提起公訴者。
      緩起訴前，因故意犯他罪，而在緩起訴期間內受有期徒刑
      以上刑之宣告者。違背第253 條之2 第1 項各款之應遵
      守或履行事項者，刑事訴訟法第253 條之3 第1 項定有明
      文。可知經檢察官為「緩起訴」處分者，於「緩起訴」之
      猶豫期間內，最終是否會被檢察官提起公訴，猶懸而未定
      ，亦即「緩起訴」處分於猶豫期間內尚未具有實質之確定
      力，檢察官於緩起訴期間內，可對被告為繼續觀察，如被
      告顯無反省警惕之情或根本欠缺反省警惕之能力，檢察官
      仍得依職權或依告訴人之聲請，將被告「緩起訴」處分撤
      銷，足見緩起訴處分顯與不起訴處分之性質不同。而行政
      罰法第26條明定「一行為不二罰」之原則，且應受行政罰
      之行為如經「不起訴處分或為無罪、免訴、不受理、不付
      審理」之裁判確定者，始得依違反行政法上義務規定裁處
      之，並未包括「緩起訴」處分在內；雖「緩起訴」處分之
      最終使被告免於刑事訴追之效果與「不起訴」處分之效果
      相同，行政罰法第26條第2 項是否包括緩起訴處分情形，
      固非無疑，惟以被告須待緩起訴處分實質確定時，才最終
      地確定免於受刑事訴追，亦即在緩起訴期間內即猶豫期間
      期滿前，該緩起訴處分仍有被撤銷之可能，此時原處分機
      關若依法為行政裁決，將使受處分人有同時遭受行政處罰
      及刑事訴追之危險，顯與行政罰法第26條規定之立法意旨
      相違背；且檢察官為緩起訴處分時，依刑事訴訟法第 253
      條之2 第1 項規定對被告所為之指示及課予負擔，具有實
      質刑罰之效果，對被告具有財產減少及自由受限之影響，
      性質上可謂刑事處分，而緩起訴制度雖以特別預防為優先
      考量，但在具體個案決定上，實亦達到一般預防的作用及
      報應理念，基於一行為不二罰原則，異議人既已就其行為
      受到刑事處分，自不應因同一行為再受到國家的處罰（臺
      灣高等法院暨所屬法院96年法律座談會刑事類提案第36號
      研討結果參照）。準此，自行政罰法第26條規定立法意旨
      為有利於行為人之解釋，以及保障人民基本權，與法律規
      定明示其一排除其他原則之觀點，認應受行政處罰之行為
      ，關於罰鍰部分，同一事實如經緩起訴處分確定者，亦有
      行政罰法第26條明定一行為不二罰原則之適用，故檢察官
      為緩起訴處分時如已對受處分人課予指示及負擔，應視為
      受處分人已依刑事法律受到處罰，則於緩起訴處分確定後
      ，除法律另有特別規定外，自不得再處以行政罰鍰。從而
      ，汽車駕駛人之酒後駕車行為，經測試檢定酒精濃度超過
      規定標準時，其既違反道路交通管理處罰條例第35條第 1
      項第1 款所定之行政法上義務，同時又觸犯刑法第185 條
      之3 公共危險罪之刑事法律，則道路交通主管處罰機關依
      上開行政罰法第26條第1 項但書規定，得對受處分人處以
      其他種類行政罰之情形外，關於罰鍰部分，則應依行政罰
      法第26條及道路交通管理處罰條例第10條規定，移送該管
      地方法院檢察署處理，於移送後，除有行政罰法第26條第
      2 項所定不起訴處分等事由或法律另有規定（此部分詳後
      述），得依違反行政法上義務規定另行裁處者外，即不得
      再依道路交通管理處罰條例第35條第1 項第1 款規定，裁
      處受處分人罰鍰之行政罰。
    3.另94年12月18日增訂公布，於95年7 月1 日施行之道路交
      通管理處罰條例第35條第8 項規定：「前項汽車駕駛人，
      經裁判確定處以罰金低於本條例第92條第3 項所訂最低罰
      鍰基準規定者，應依本條例裁決繳納不足最低罰鍰之部分
      。」對照行政罰法第26條關於一事不二罰之規定，係於94
      年2 月5 日公布，於95年2 月5 日施行，顯見上開處罰條
      例規定之立法目的應係考量適用行政罰法第26條後，在酒
      後駕車違規應受刑事處罰者，刑事處罰額度低於行政罰之
      流弊，參以大法官會議釋字第503 號解釋揭示：「…違反
      作為義務之行為，同時構成漏稅行為之方法而處罰種類相
      同者，如從其一重處罰已足達成行政目的時，即不得再就
      其他行為併予處罰，始符憲法保障人民權利之意旨」之法
      理，亦徵上開大法官解釋並未排除因前揭刑事處罰偏低所
      產生不合理之流弊而特別立法補繳差額之情形。而中央法
      規標準法第16條規定：「法規對其他法規所規定之同一事
      項而為特別之規定者，應優先適用之。其他法規修正後，
      仍應優先適用。」又道路交通管理處罰條例第2 條規定：
      「道路交通管理、處罰，依本條例規定；本條例未規定者
      ，依其他法律規定。」行政罰法第1 條規定：「違反行政
      法上義務而受罰鍰、沒入或其他種類行政罰之處罰時，適
      用本法。但其他法律有特別規定者，從其規定。」故道路
      交通管理處罰條例基於特別法之地位而優於普通法行政罰
      法之適用。是以，違反道路交通管理處罰條例之酒後駕車
      行為人，如其因同一行為所受之罰金刑事處分低於主管機
      關依該條例第92條第3 項（96年1 月29日修正後，已移列
      於同條第4 項）所定之最低罰鍰基準規定（指道路交通管
      理事件統一裁罰基準表）時，交通裁罰機關仍得裁處該行
      為人不足部分之罰鍰，此於受緩起訴處分而依檢察官命令
      向國庫繳納處分金時，應為相同之解釋，否則，與其他酒
      後駕車受法院判處罰金而另須補繳行政罰鍰差額者相較，
      豈非公平（臺灣高等法院暨所屬法院97年法律座談會刑事
      類提案第39號研討結果參照）。故於此情形，道路交通管
      理處罰條例第35條第8 項規定應屬前述之特別規定，應優
      先行政罰法第26條之適用。
    4.本件異議人一個酒後駕車的行為同時涉犯道路交通管理處
      罰條例第35條第1 項第1 款規定及刑法第185 條之3 之公
      共危險罪，其中刑事部分，業經雲林地檢署檢察官緩起訴
      ，異議人並已依檢察官指示之負擔條件，支付緩起訴處分
      金20,000元，緩起訴期間業已屆滿未經撤銷而執行結案。
      核此緩起訴處分附加條件之履行固非刑法所定刑罰之種類
      ，但已影響被告之財產權權益，具有實質刑罰之效果，實
      質上應可該當行政罰法第26條第1 項「依刑事法律」之刑
      事處分規定及道路交通管理處罰條例第35條第8 項規定之
      「罰金」，再參諸違反道路交通管理事件統一裁罰基準表
      所載，對於駕駛人騎乘機器腳踏車，其吐氣所含酒精濃度
      超過每公升0.55毫克以上，於期限內繳納或聽候裁決者，
      最低應納罰鍰之數額為45,000元，是以異議人雖已依檢察
      官緩起訴處分支付20,000元，但仍有不足25,000元，依前
      揭說明，應就差額部分（即25,000元）予以裁罰。
  (四)關於禁止考領駕駛執照部分：
    異議人未領有重型機車駕駛執照乙節，此有交通部公路總局
    嘉義監理區監理所99年12月17日嘉監駕字第0990022057號函
    在卷足憑（見函文說明二），其於酒後騎乘普通重型機車，
    應屬無照駕駛，依道路交通管理處罰條例第67條第6 項規定
    ：「汽車駕駛人違反本條例規定，應受吊扣駕駛執照處分，
    於汽車駕駛人係無駕駛執照駕車者，在所規定最長吊扣期間
    內，不得考領駕駛執照。」，足見道路交通管理處罰條例就
    無駕駛執照駕車，應受吊扣駕駛執照處分之情形，已另設有
    禁止考領駕駛執照之處罰方式，是以，本件異議人於飲酒後
    無照騎乘普通重型機車，即應依道路交通管理處罰條例第35
    條第1 項第1 款、第67條第6 項規定，禁止其於1 年內考領
    重型機車駕駛執照。況該處分原屬達成「遏止無照駕駛之不
    法行為，維護道路交通用路權人之生命、身體之安全法益」
    行政目的所必要之裁罰性之不利處分，為維護交通安全，促
    使駕駛人能知所警惕，依行政罰法第26條第1 項但書之規定
    仍得裁處之，原處分機關裁處異議人禁止考領重型機車駕駛
    執照1 年之處分，並無違誤。
  (五)另原處分機關裁處施以道路交通安全講習部分，係預防將來
    再犯之目的所為，而有別於前揭針對已發生違規事實科處罰
    鍰之行政秩序罰，屬行政罰法第26條第1 項但書所稱之其他
    種類行政罰，因兼具維護公共秩序之作用，為達行政目的，
    行政機關仍得併予裁處，原處分機關關於此部分之裁處，於
    法自無不合。
五、綜上所述，原處分裁處異議人1 年內不得考領重型機車駕駛
    執照及參加道路交通安全講習之其他種類行政裁罰部分，於
    法並無不合，然原處分裁處異議人罰鍰45,000元之行政裁罰
    尚有未洽，仍應由本院將原處分撤銷，自為主文第2 項所示
    之處分，以資適法。另本件關於禁止考領重型機車駕駛執照
    1 年之處分，已於98年3 月11日執行至99年3 月10日，道路
    交通安全講習亦於98年5 月25日執行完畢，有上開裁決書及
    交通部公路總局嘉義監理區監理所99年12月17日嘉監駕字第
    0990022057號函文附卷可佐（見函文說明三），故並無再次
    執行之必要，附此敘明。
六、據上論斷，應依道路交通事件處理辦法第19條前段，裁定如
    主文。
中    華    民    國    99    年    12    月    23    日
                  交通法庭    法  官  鍾世芬
以上正本證明與原本無異。
如不服本裁定應於送達後5 日內向本院提出抗告狀（須附繕本）
。
                              書記官  王雪招
中    華    民    國    99    年    12    月    23    日

司法院資訊處製作；財團法人民間司法改革基金會備份。
